【裁判字號】    97,上更(一),166
【裁判日期】    970910
【裁判案由】    違反毒品危害防制條例
【裁判全文】
臺灣高等法院高雄分院刑事判決     97年度上更(一)字第166號
上  訴  人  臺灣高雄地方法院檢察署檢察官
被      告  甲○○
選任辯護人  劉家榮律師
被      告  乙○○
選任辯護人  謝秋蘭律師
上列上訴人因被告等違反毒品危害防制條例案件，不服臺灣高雄
地方法院93年度訴字第1518號中華民國94年2 月4 日第一審判決
（起訴案號：臺灣地方法院檢察署93年度偵字第57號），提起上
訴，判決後，經最高法院第一次發回更審，本院判決如下：
    主  文
上訴駁回。
    理  由
一、公訴意旨略以：甲○○、乙○○明知Ｋ他命分別係毒品危害
    防制條例所規定第三級之毒品，竟意圖牟利，共同基於販賣
    Ｋ他命之概括犯意，於民國（下同）92年12月20日16時許前
    之某時，向不詳姓名男子販入Ｋ他命後，以Ｋ他命每公克新
    台幣（下同）600 元之價格向不特定人販賣牟利，甲○○並
    分別於92年10月25日18時許及92年12月7 日18時30分許，在
    高雄市三民區○○○路325 巷2 號四樓之7 之承租住處，以
    k 他命1 公克600 元之售價，連續賣給Ａ１（詳年籍資料對
    照表）之人Ｋ他命1 公克2 次。嗣於92年12月20日16時許，
    經高雄市政府警察局三民第一分局持搜索票前往上址執行搜
    索而查獲，並扣得Ｋ他命3 包（毛重分別為7 點1 公克、0.
    4 公克、8.2 公克）、電子磅秤1 台、空夾鏈袋50個，因認
    甲○○、乙○○等另涉犯毒品危害防制條例第4 條第3 項之
    販賣第三級毒品罪嫌。
二、證據能力部分：
  (一)按刑事訴訟法有關傳聞法則及例外之規定（第159 條至第15
    9 條之5） ，如條文已明定得為證據者（如第159 條之1 第
    1 項），或依規定原則上有證據能力，但當事人未抗辯其有
    例外否定證據能力之情形者，即無庸就其如何具有證據能力
    而為說明。同法第159 條之1 第2 項規定：「被告以外之人
    於偵查中向檢察官所為之陳述，除顯有不可信之情況者外，
    得為證據。」已揭示被告以外之人於偵查中向檢察官所為之
    陳述，原則上為有證據能力，僅於顯有不可信之情況，始例
    外否定其得為證據。是被告如未主張顯有不可信之情況時，
    檢察官自無從就無該例外情形而為舉證，法院亦無庸在判決
    中說明無例外情形存在之必要；僅於被告主張有例外情形而
    否定其得為證據時，法院始須就有無該例外情形予以調查審
    認（最高法院97台上字第1069號判決意旨參照）。本件證人
    Ａ1 、證人徐壽毅於檢察官偵查中業經具結，而被告甲○○
    等2 人並未主張Ａ1 所證顯有不可信之情況，依上開說明，
    Ａ1 於檢察官偵查中之證言即有證據能力。
  (二)被告以外之人於檢察事務官、司法警察官或司法警察調查中
    所為之陳述，與審判中不符時，其先前之陳述具有較可信之
    特別情況，且為證明犯罪事實存否所必要者，得為證據，刑
    事訴訟法第159 條之2 定有明文。所稱具有較可信之特別情
    況係屬於證據能力之要件，法院應比較前後陳述時之外在環
    境及情況，以判斷何者較為可信，例如：陳述時有無其他訴
    訟關係人在場，陳述時之心理狀況有無受到強暴、脅迫、詐
    欺、利誘等外力之干擾（法院辦理刑事訴訟案件應行注意事
    項第90條參照）。本件證人Ａ1 於警詢及原審法院審理時，
    就其購買愷他命之時間、地點、次數、販賣之人及事先是否
    有以電話聯絡，有些微不一致之情形（詳後述）；證人徐壽
    毅於警詢中亦證稱：扣案毒品是甲○○及乙○○販賣等語（
    見警卷第8 頁），而其於原審法院審理時證稱：沒有看過被
    告販賣毒品等語，亦有先後不一致之情事。本院審酌證人Ａ
    1 於原審法院接受被告及辯護人詰問時陳稱警詢時之陳述較
    為正確（見原審卷第157 頁），及Ａ1 、徐壽毅等均未主張
    渠等有受到強暴、脅迫、詐欺或利誘等外力之干擾，且渠等
    於警詢時被告等人不在場，並無來自被告等之壓力，因此證
    人Ａ1 及徐壽毅於警詢中之證述具有較可信之特別情況，應
    認其於警詢中所證有證據能力。
三、按犯罪事實應依證據認定之，無證據不得認定犯罪事實；不
    能證明被告犯罪者，應諭知無罪之判決，刑事訴訟法第154
    條、第301 條第1 項分別定有明文。認定犯罪事實所憑之證
    據雖不以直接證據為限，間接證據亦包括在內，然無論直接
    或間接證據，其為訴訟上之證明，須於通常一般之人均不至
    於有所懷疑，而得確信其為真實之程度者，始得據之為有罪
    之認定，倘其證明尚未達到此一程度，而有合理性懷疑之存
    在時，即無從為有罪之認定，此有最高法院40年台上字第86
    號及76年台上字第4986號判例可資參照。又施用毒品者供述
    之憑信性本不及於一般人，關於其向某人購買毒品之供述，
    必須補強證據佐證，以擔保其供述之真實性，俾貫徹刑事訴
    訟無罪推定及嚴格證明之基本原則。所謂補強證據，指其他
    有關證明該施用毒品者關於毒品交易供述真實性之相關證據
    而言，必須與該「毒品交易」之供述，具有相當程度之關連
    性，足使一般人對該供述，並無合理懷疑存在，而得確信其
    為真實者，始當之。至該施用毒品者前後供述是否相符、有
    無重大矛盾、指述是否堅決、態度是否肯定等情，僅係判斷
    其供述是否具有瑕疵之參考，本質上仍屬其供述之範疇，尚
    不足作為其供述之補強證據；而其與所供出之販毒者間之關
    係、彼此交往背景、有無重大恩怨糾葛等情，因與「毒品交
    易」之有無，不具必然之關連性，亦不足藉以補強及擔保其
    供述為真實之證明力，此亦有最高法院97年度台上字第383
    號判決可資參照。
四、公訴人認被告等涉有前揭販賣第三級毒品愷他命之犯行，無
    非係以證人Ａ１之證詞及扣案之愷他命三包、電子磅秤一個
    及空夾鏈袋50只等物為主要論據。訊據被告甲○○、乙○○
    等均否認有何販賣愷他命之犯行，辯稱：渠等住居之處所出
    入複雜，警方進來時渠等在睡覺，渠等不知扣案毒品係何人
    所有等語。
五、經查：
  (一)證人Ａ１於92年12月9 日警詢時證稱：「（你於何時？何地
    ？向何人？購買三級毒品k 他命？販賣給你的２名男子姓名
    知特徵為何？）我於92年11月中旬，以打電話向他們購買，
    就約在家中大樓下交易，因我家人發現我在吸食並經家人勸
    導後才到派出所檢舉他們，那2 名男子姓名為甲○○、乙○
    ○」等語（見警搜卷第2 頁），嗣於同年12月20日警詢、偵
    訊及原審法院審理時則證：稱係於92年10月25日18時許及同
    年12月7 日18時30分許，在被告等之租屋處，向被告甲○○
    購買愷他命共2 次，伊均是直接到他住處找他買云云。證人
    Ａ１所述購買愷他命之時間、地點、次數、販賣之人及事先
    是否有以電話聯絡，顯然前後不一。再者，其於檢察官偵查
    中，經詢以證人Ａ１如何確定向被告等購買愷他命之日期時
    ，證人Ａ１證稱：因上開日期均為其上課時間等語（見核退
    偵卷第12頁反面）。惟其於原審法院審理時證稱：其係夜間
    部學生，上課時間為週1 至週5 之18時30分至22時，而週六
    及週日則放假等語（見原審卷第157 、158 頁）。然92年10
    月25日及同年12月7 日分別為週六及週日，此有92年度行事
    曆1 紙存卷可查（見原審卷第56頁），是證人Ａ１於上開日
    期均無須上課，則其於警詢及偵訊時證稱因在上課時間向被
    告等購買愷他命，故記憶深刻云云，即與事實不符。再觀證
    人Ａ１於92年12月9 日向警方檢舉被告等販賣毒品時，與其
    嗣後所稱第2 次向被告甲○○購買愷他命之時間即同年12
    月7 日僅相隔2 日，是如證人Ａ１確有於同年12月7 日向被
    告甲○○購買愷他命，且有意檢舉其犯行，豈有於同年12月
    9 日接受警詢時，就被告等於同年12月7 日之犯行隻字未提
    ，反而指陳日期相隔較遠之同年11月中旬之犯行？再者，證
    人Ａ１於92年12月9 日警詢時另指稱被告等在家中櫃子拿出
    電擊棒、槍械向伊及友人炫耀把玩等語（見同上聲搜卷第1
    頁）。惟經警持原審法院法官所核發之搜索票前往搜索結果
    ，並未扣得任何槍械或電擊棒等物品，有扣押物品目錄在卷
    可憑（見警卷第11頁），益徵證人Ａ１上開證述之不可信性
    。何況其於檢察官偵查中證稱：「據我所知他們是賣Ｋ他命
    」、「（見過幾次被告2 人販賣毒品？）2 次，1 次是92年
    10月25日晚上6 點，1 次是92年12月7 日晚上6 點；他們2
    人沒有固定的分工，有時是甲○○拿毒品給客人，有時是乙
    ○○拿」等語（見核退偵卷第12頁背面），核與其於警詢中
    所證其係向被告甲○○、乙○○購買毒品等語相反，證人Ａ
    １上所證既有上開瑕疵，自難執為被告甲○○、乙○○等不
    利之認定。
  (二)證人Ａ１上開所證除有如前所述之瑕疵外，亦無自其身上扣
    得任何Ｋ他命或自其尿液中驗得Ｋ他命反應，是其所證被告
    甲○○、乙○○販賣Ｋ他命並無其他佐證足以證明其所證為
    真實，依前揭最高法院之判決意旨，即不得執為被告甲○○
    、乙○○有販賣Ｋ他命之犯罪事實之認定。
  (三)證人徐壽毅於警訊中雖證稱：「我知道他們Ｋ他命1 公克賣
    60 0元」等語（見警卷第8 頁）；惟其於同次警詢時亦證稱
    ：「（甲○○及乙○○毒品販賣給何人？）我不知道」等語
    （見同上警卷第8 頁）；於檢察官偵查中證稱：「（知道被
    告2 人在販賣毒品？）不知道」、「（為何警詢時稱你知道
    他們2 人在販賣？）因為警察一直問我有無販賣，而我剛剛
    施用他們給我的毒品，聽不清楚」等語（見核退偵卷第19頁
    背面）；原審法院審理時亦證稱：沒有看過被告販賣毒品，
    甲○○沒有拿Ｋ他命給伊使用，進去乙○○租處時並未看到
    桌上毒品等語（見原審卷第118 頁以下），且證人徐壽毅就
    販賣Ｋ他命之對象、地點、次數均毫無所悉，亦不能作為證
    人Ａ１有向被告甲○○等人購買毒品之補強證據，是其於警
    詢中所證：他們Ｋ他命1 公克賣600 元等語，應係個人推測
    之詞不足以證明被告甲○○、乙○○有販賣Ｋ他命給Ａ1 。
    又在被告甲○○、乙○○租處扣得白色粉末3 包經送驗之結
    果，確定均含有愷他命之成分（驗前毛重分別為7.5 公克、
    0.7 公克、8. 7公克；驗後毛重分別為7.4 公克、0.6 公克
    、8.6 公克），固有高雄醫學大學附設中和紀念醫院93年7
    月21日檢驗報告1 紙可稽。縱被告甲○○、乙○○辯稱扣案
    之愷他命不知係何人所放置云云，為無可採信，亦須有確切
    之證據始足認定渠等有販賣Ｋ他命之犯行，而上開查獲之毒
    品充其量亦僅能證明被告甲○○、乙○○有持有上開愷他命
    之犯行，不足以佐證渠等確有販賣愷他命之情事，是不得僅
    因於被告等之租屋處查得上開愷他命，遽認其等確有販賣愷
    他命之犯行。再者，證人即警員張鑫寶、許豐緒於檢察官偵
    查中及原審法院所證僅能證明渠等查獲之經過，不能證明被
    告甲○○、乙○○有販賣Ｋ他命之情事，此外，亦無其他積
    極證據足資證明被告甲○○、乙○○等確有販賣愷他命之犯
    行，應認被告甲○○、乙○○被訴之犯罪嫌疑尚屬不足，而
    公訴人認此部分與前經判決確定之持有第二級毒品犯行，係
    犯意各別，行為互殊，罪名不同，無何裁判上一罪之關係，
    揆諸前揭規定及判例意旨，自應就此部分另為被告甲○○、
    乙○○等無罪之諭知。
六、原審因而以不能證明被告甲○○、乙○○有犯販賣第三級毒
    品Ｋ他命罪，而為被告等無罪之諭知，經核與法並無違誤；
    檢察官上訴意旨雖以：(一)證人Ａ１及徐壽毅證Ｋ他命每公克
    600 元，本件查扣之Ｋ他命15.7公克之市價近2 萬元，該數
    額之款項對於無業之夜校生（被告於警詢筆錄之職業欄均載
    明無職業）而言，顯非輕而易舉可得之款項，若被告二人非
    將該些毒品做為販賣之用，豈有一次購買2 萬元之毒品之理
    ？再者，本件扣案之毒品數量甚多，顯無可能係供被告2 人
    自己施用，而電子磅秤及空夾鏈袋均係販毒之人用來計量及
    分裝毒品之用，本件查扣之空夾鏈袋多達50個，若被告2 人
    未販賣前開三級毒品，何需持有前開販賣毒品所需之計量工
    具及分裝袋等物？況證人徐壽毅與被告二人係同學關係，既
    無仇恨怨隙，若非被告二人有販賣毒品之事實，其顯無理由
    以販賣毒品之重罪來誣陷被告2 人。是前開證據已足堪證明
    被告二人有販賣三級毒品之事實；(二)又原審以證人Ａ１於92
    年12月9 日警詢中就「向被告等購買愷他命之時間、地點、
    次數及販賣之人」之陳述，與其於同年12月20日警詢、偵訊
    及審理中所證述情節不一為據，認定證人Ａ１之證詞顯有瑕
    疵而未予採信。惟證人Ａ１自92年12月20日警詢至審理中之
    證述就「購買愷他命之時間、地點、次數及販賣之人」部分
    均前後一致，且證人Ａ１係緣於施用愷他命，經其家人勸導
    後始出面檢舉被告2 人，其因畏懼被告2 人報復，而於警局
    檢舉被告2 人犯罪事實時，對其向被告等購買愷他命等情節
    多所保留，應屬常情，原審未深究其原因，即指責前開供述
    有瑕疵，而據以推翻證人Ａ１於偵查及審理中具結證述之可
    信性，亦有未洽。(三)再者，原判決以證人Ａ１證稱其係夜間
    部學生，上課時間為週一至週五之18時30分至22時，而週六
    及週日則放假等語，Ａ１所供述向被告二人購買毒品之日期
    92年10月25日及同年12月7 日分別為週六及週日，顯然證人
    Ａ１於警詢及偵訊時證稱因在上課時間向被告等購買愷他命
    故記憶深刻一節，即與事實不符。惟證人Ａ１於審理中已稱
    ：因為12月那段時間，伊有學生身分，但是沒有去學校讀書
    ，…伊於警詢的陳述比較正確，…警察要伊講一個大約的時
    間，伊回答的是大約的時間，不是確實的時間等語，及於偵
    查中證稱「…我那二次是剛好去他們租屋處施用毒品」等語
    ，足徵證人Ａ１向被告購買愷他命當日確未去上學，是證人
    Ａ１既未去上學，週六、週日對其而言並無何不同，且證人
    Ａ１所指係「上課之時間」，應係指當時的時刻約在平日準
    備上課之時間，而非指當時即是學校上課日之上課時間。原
    判決所認顯有誤會；(四)況證人Ａ１與被告2 人並無深仇大恨
    ，其若無親自向被告二人購買第三級毒品愷他命之事實，何
    以甘冒遭被告二人報復及受誣告及偽證罪刑事處罰之危險，
    而出面檢舉被告二人？原判決未採認證人Ａ１具結之證述，
    反以證人Ａ１陳述中枝微末節之瑕疵，認定證人Ａ１之證述
    不可採，顯有不當等語，指摘原判決不當。
七、惟施用毒品者供述之憑信性本不及於一般人，關於其向某人
    購買毒品之供述，必須補強證據佐證，以擔保其供述之真實
    性，俾貫徹刑事訴訟無罪推定及嚴格證明之基本原則。所謂
    補強證據，指其他有關證明該施用毒品者關於毒品交易供述
    真實性之相關證據而言，必須與該「毒品交易」之供述，具
    有相當程度之關連性，足使一般人對該供述，並無合理懷疑
    存在，而得確信其為真實者，始當之。至該施用毒品者前後
    供述是否相符、有無重大矛盾、指述是否堅決、態度是否肯
    定等情，僅係判斷其供述是否具有瑕疵之參考，本質上仍屬
    其供述之範疇，尚不足作為其供述之補強證據；而其與所供
    出之販毒者間之關係、彼此交往背景、有無重大恩怨糾葛等
    情，因與「毒品交易」之有無，不具必然之關連性，亦不足
    藉以補強及擔保其供述為真實之證明力，已如前述，本件除
    Ａ1 之指訴外，其並未提出所購買之毒品Ｋ他命或自其尿液
    中驗出Ｋ他命陽性反應，縱其先後所述一致，亦不足為被告
    甲○○2 人不利之認定，是檢察官執上開事由，指摘原判決
    不當，為無理由，應予駁回。
八、被告甲○○、乙○○被訴共同持有毒品部分業經本院前審判
    決確定，故不另論列。
據上論斷，應依刑事訴訟法第368 條，判決如主文。
本案經檢察官陳國全到庭執行職務。
中    華    民    國    97    年    9     月    10    日
                  刑事第七庭    審判長法  官 莊飛宗
                                      法  官 邱明弘
                                      法  官 李嘉興
以上正本證明與原本無異。
如不服本判決應於收受本判決後10日內向本院提出上訴書狀，其
未敘述上訴理由者，並得於提起上訴後10日內向本院補提理由書
狀（均須按他造當事人之人數附繕本）「切勿逕送上級法院」。
中    華    民    國    97    年    9     月    10    日
                                      書記官 郭榮芳


司法院資訊處製作；財團法人民間司法改革基金會備份。
